【裁判字號】    95,台上,1200
【裁判日期】    950608
【裁判案由】    所有權移轉登記
【裁判全文】
最高法院民事判決            九十五年度台上字第一二００號
    上  訴  人  辛○○
    訴訟代理人  陳德文律師
    被  上訴人  甲○○
                庚○○
                丁○○
                戊○○
                丙○○
                乙○○
                己○○
                        巷9號.
上列當事人間請求所有權移轉登記事件，上訴人對於中華民國九
十四年三月二十二日台灣高等法院第二審判決（九十二年度重上
字第六二二號），提起上訴，本院判決如下：
    主  文
上訴駁回。
第三審訴訟費用由上訴人負擔。
    理  由
本件被上訴人主張：被上訴人庚○○、丁○○、戊○○、丙○○
於民國七十五年四月間分別出資百分之五、百分之二十、百分之
四十、百分之三十五，共新台幣（下同）二百十九萬零七百零五
元，向訴外人陳萬裕購買坐落北投區○○段○○段三三七地號土
地（下稱系爭三三七地號土地），地目田，因伊等無自耕能力，
乃委託有自耕能力之上訴人以其名義於同年月五日與陳萬裕訂立
不動產買賣契約書，並於同年月二十九日信託登記為上訴人名義
，約定俟伊等能辦理所有權移轉登記時，上訴人應將土地所有權
移轉返還。又被上訴人丙○○、甲○○、乙○○、己○○與上訴
人於七十七年八月間分別出資百分之十、百分之五十、百分之十
、百分之十、百分之二十，共六百六十五萬七千四百二十元，向
訴外人楊加財購買坐落台北市○○區○○段一小段第三六二地號
土地（下稱系爭三六二地號土地），地目田，因伊等無自耕能力
，亦委託上訴人以其名義於同年月六日與楊加財訂立不動產買賣
契約書，並於同年九月八日將其等應有部分信託登記為上訴人名
義，約定俟伊等能辦理所有權移轉登記時，上訴人應將土地所有
權移轉返還。嗣土地法第三十條規定，於八十九年間修正，解除
農地承受人須有自耕能力及農地不得移轉為共有之限制，被上訴
人乃終止與上訴人間之信託登記關係，上訴人自應返還信託登記
土地。倘兩造間非屬信託契約，亦屬委任契約，倘非屬委任契約
，亦屬無名契約，被上訴人均得請求上訴人移轉系爭土地所有權
。縱認兩造間上開契約自始無效，上訴人取得系爭土地所有權亦
係無法律上原因而受利益，致被上訴人受有損害，被上訴人亦得
本於民法第一七九條及回復原狀之法律關係，請求上訴人將被上
訴人之應有部分分別移轉登記予各被上訴人等情，求為命（一）
上訴人將系爭三三七地號土地所有權應有部分百分之五、百分之
二十、百分之四十、百分之三十五依序移轉登記予被上訴人庚○
○、丁○○、戊○○、丙○○；（二）上訴人將系爭三六二地號
土地所有權應有部分百分之十、百分之五十、百分之十、百分之
十依序移轉登記予被上訴人丙○○、甲○○、乙○○，己○○之
判決（未繫屬本院者不予贅述）。
上訴人則以：系爭三三七地號土地係伊與被上訴人丙○○各出資
百分之五十購買，被上訴人庚○○、丁○○、戊○○並未出資。
兩造合資購買系爭土地係以共同投資為目的，並未約定俟被上訴
人能辦理所有權移轉登記時，伊應將系爭土地所有權移轉返還，
兩造無信託、委任或無名契約存在，且無論為信託、委任或無名
契約均屬脫法行為而無效。況被上訴人之請求權已罹消滅時效等
語，資為抗辯。
原審審理結果以：被上訴人丙○○、甲○○、乙○○、己○○主
張伊等與上訴人於七十七年年八月間分別出資百分之十、百分之
五十、百分之十、百分之十、百分之二十，共六百六十五萬七千
四百二十元向楊加財購買系爭三六二地號土地，因伊等無自耕能
力，以上訴人名義於同年月六日與楊加財訂立不動產買賣契約，
並於同年九月八日登記為上訴人名義之事實，業據提出協議書、
不動產買賣契約書、買賣所有權移轉契約書及土地登記謄本為證
，上訴人亦陳稱被上訴人就關渡段（即系爭三六二地號）土地之
主張為真實，願配合給付等語，自堪信為真實。被上訴人庚○○
、丁○○、戊○○、丙○○主張伊等於七十五年四月間分別出資
百分之五、百分之二十、百分之四十、百分之三十五，共二百十
九萬零七百零五元，向陳萬裕購買系爭三三七地號土地。因伊等
無自耕能力，委託有自耕能力之上訴人以其名義於同年月五日與
陳萬裕訂立不動產買賣契約書，並於同年月二十九日信託登記為
上訴人名義。約定俟伊等能辦理所有權移轉登記時，上訴人應將
土地所有權移轉返還之事實，亦提出不動產買賣契約書、土地買
賣所有權移轉契約書、土地登記簿謄本為證，雖經上訴人否認，
並以前開情詞置辯。惟查上訴人辯稱：伊以現金及貨款出資約一
百二十萬元與被上訴人丙○○共同購買系爭三三七地號土地云云
，經被上訴人否認，上訴人未舉證以實其說，實難憑採。依證人
即代書賴美慧證稱：兩造於九十一年五月二十五日在喬大房屋會
議室協調，兩造來談以人頭登記之洲美（即系爭三三七地號土地
）及關渡土地（即系爭三六二地號土地）要登記回來給原出資人
，上訴人一直強調怕以後有稅金之問題。伊就幫他們製作一份切
結書，保證將來返還土地後所生稅負由原出資人負擔，與上訴人
無涉。然後兩造就回去準備過戶文件，但上訴人在約定的時間就
沒有再過來。洲美段土地出資人是被上訴人丁○○、戊○○、丙
○○、庚○○（以妻郭陳信子名義辦理登記），持分分別為百分
之二十、百分之四十、百分之三十五、百分之五。上訴人當天並
沒有提到他亦有出資，若有出資就是合夥，切結書就不會這樣記
載。伊告訴上訴人土地要過還給原出資人，但農地要符合農用，
才能辦理過戶，要上訴人準備過戶文件，上訴人當場並無異議，
我們就約定下次再來。伊有告訴上訴人將來過還土地之比例，上
訴人應該有看到持分表，應該知道原出資比例等語，以及其提出
之出資比例表記載被上訴人戊○○、丙○○、丁○○、庚○○之
出資比例分別為百分之四十、百分之三十五、百分之二十、百分
之五，暨其製作之切結書記載「立切結書人：戊○○、丙○○、
丁○○、庚○○先生，茲因立切結書人原將信託財產登記在受託
人辛○○名下，現辦理信託財產返還過戶予原出資人（即立切結
書人），特切結下列事項，以資信守：……二、出資比例：戊○
○百分之四十、丙○○百分之三十五、丁○○百分之二十、庚○
○百分之五……」；證人即代書郭國榮證稱：「有在喬大公司會
議室見過兩造，當初有協調土地要返還登記，當事人有同意要返
還，我有聽當事人說當初是被上訴人買土地借上訴人的名義登記
，因為要有自耕能力證明，被上訴人有拿資料來我公司，說土地
是他們的。我有請教上訴人，上訴人說是擔心稅的問題。被上訴
人都講土地有借名登記，上訴人當時沒有講也沒有否認。上訴人
有同意要返還給出資人，但擔心稅的問題，後來有談到結論是如
果沒有稅的問題就要返還，但是還未作成過戶文件，上訴人當時
除了對稅有疑問外，沒有其他條件」等語；證人林錦菘證稱：上
訴人就三六二地號有出部分資金，有協議上訴人出的資金換算的
持分要留下來，其他過還給被上訴人，結果上訴人有答應要移轉
登記……後來上訴人都沒有實現諾言。被上訴人都已提供好証件
，上訴人都沒有提供，協調結果上訴人本來有答應，但沒有履行
。上訴人說好同意過戶洲美段土地，當時兩筆一起談等語；證人
即陳萬裕（已死亡）之子陳勇吉證稱：土地是父親賣給丁○○兄
弟，伊陪父親、郭仁六、丁○○去代書處訂約，上訴人沒有去。
因當時須有自耕農身分才能買賣農地，丁○○說要用上訴人名義
登記，價金是丁○○他們付的等語。綜合以觀，足見系爭三三七
地號土地係由被上訴人丁○○、戊○○、丙○○、庚○○共同出
資購買，而共同信託登記為上訴人名義。上訴人並未出資且被上
訴人丁○○、戊○○、丙○○、庚○○已終止該信託登記關係，
上訴人並承諾移轉返還予被上訴人丁○○、戊○○、丙○○、庚
○○。足見上訴人庚○○、丁○○、戊○○、丙○○此部分之主
張可採。又查被上訴人係委由有自耕能力之上訴人為買受人分別
與陳萬裕及楊加財訂立不動產買賣契約書，並由上訴人取得各該
土地所有權，並不違反當時土地法第三十條之規定，亦無以不能
之給付為契約標的或通謀為虛偽意思表示等致契約無效之情形，
上開不動產買賣契約及所有權移轉行為均屬有效，且兩造約定俟
被上訴人將來得承受各該土地所有權之時，上訴人應依出資比例
將系爭土地移轉登記予被上訴人，亦非法律所禁止，難謂該約定
無效。被上訴人係於八十九年元月二十六日土地法刪除第三十條
規定後，始得承受所購得之系爭土地所有權而得以請求上訴人移
轉登記，其請求權迄被上訴人提起本件訴訟時並未罹於時效。又
被上訴人丙○○陳稱：系爭土地購入後，上訴人幫伊在上面種菜
等語，上訴人亦自陳伊買洲美段土地後不久，搬到三重，洲美段
土地就由伊大哥郭日興幫伊耕種等語，足見系爭三三七地號信託
登記上訴人名義後，確交由上訴人管理使用，上訴人再將之交由
第三人耕種，惟不影響兩造間確有信託關係存在之事實。是被上
訴人主張兩造間之上開約定符合信託契約之本旨，有信託關係存
在，自屬可採。綜上，被上訴人庚○○、丁○○、戊○○、丙○
○與上訴人間就系爭三三七地號土地，被上訴人丙○○、甲○○
、乙○○、己○○與上訴人間就系爭三六二地號土地既有信託登
記關係存在，而被上訴人已終止各該信託登記關係，則被上訴人
於信託關係終止後，請求上訴人將系爭土地所有權按出資比例移
轉登記於被上訴人所有，尚無不合，應予准許，爰廢棄第一審所
為被上訴人部分敗訴之判決，改判如其聲明，經核並無違誤。上
訴意旨，仍執陳詞指摘原判決不當，聲明廢棄，難謂有理由。
據上論結，本件上訴無理由。依民事訴訟法第四百八十一條、第
四百四十九條第一項、第七十八條，判決如主文。
中    華    民    國  九十五  年    六    月    八    日
                      最高法院民事第六庭
                          審判長法官  許  朝  雄
                                法官  謝  正  勝
                                法官  鄭  玉  山
                                法官  吳  麗  女
                                法官  袁  靜  文
      本件正本證明與原本無異
                                      書  記  官
中    華    民    國  九十五  年    六    月  二十三  日
                                                    Ｍ


司法院資訊處製作；財團法人民間司法改革基金會備份。
